臺灣高等法院民事判決　　　　　　　 96年度家上更(一)字第9號
反訴　原告　乙○○
法定代理人　丙○○
訴訟代理人　蔡銘書律師
反訴　被告　甲○○
訴訟代理人　蔡慧玲律師
　　　　　　周炳成律師
　　　　　　龍毓梅律師
上列當事人間請求給付贍養費事件，經最高法院第一次發回更審
，本院於民國96年7月10日言詞辯論終結，判決如下：
    主      文
反訴被告應再給付反訴原告新台幣壹佰陸拾壹萬捌仟壹佰零壹元
，及自離婚判決確定日即民國95年6月25日起至清償日止，按年
利率5%計算之利息。
反訴原告其餘之訴駁回。
反訴訴訟費用（確定部分除外）及發回前第三審訴訟費用，均由
反訴被告負擔四分之一，餘由反訴原告負擔。
    事實及理由
一按非婚姻事件之訴，以給付贍養費之請求，得於離婚之訴第一
  審或第二審言詞辯論終結前，為訴之追加或提起反訴。此觀民
  事訴訟法第572條第1、3項規定自明。查兩造間請求離婚事件
  ，反訴原告對於民國93年8月26日臺灣板橋地方法院93年度婚
  字第449號准許兩造離婚之判決，提起上訴後，於本院前審（
  93年度家上字第307號）審理中之94年7月22日具狀以倘本院認
  為反訴被告甲○○請求離婚為有理由，爰提起反訴，依民法第
  1057條規定請求反訴被告給付贍養費等語（見本院上字卷二第
  307頁），合於首揭規定，應予准許。又本院前審判決駁回反
  訴原告關於離婚之上訴部分，未據反訴原告提起上訴，已告確
  定，是本院祇須就反訴部分予以審判，合先敘明。
二次按訴狀送達後，原告不得將原訴變更或追加他訴。但擴張或
  減縮應受判決事項之聲明者，不在此限。民事訴訟法第255條
  第1項但書第3款定有明文。查反訴原告起訴聲明請求反訴被告
  應給付其贍養費新台幣（下同）7,446,975元及自94年6月22日
  起算之法定遲延利息（見本院上字卷第二307頁），嗣於96年4
  月10日、96年6月28日就利息部分，減縮自本院前審判准離婚
  確定時（95年6月25日）起算（見本院上字卷二第218、219頁
  ，更(一)字卷第56頁反面、249頁）；又於96年7月4日具狀就本
  金部分，減縮為6,473,391元（見本院更(一)字卷第270頁），核
  均屬減縮應受判決事項之聲明，合於首揭規定，應予准許。
三反訴原告起訴主張：伊名下並無財產，亦無資力，復因罹患慢
  性精神病，毫無謀生能力；而反訴被告於92年退休時領有退休
  金270萬元，每月尚有租金5,000元之收入；兩造經判決離婚，
  伊並無過失，得依民法第1057條規定請求反訴被告給與贍養費
  。依身心障礙福利機構教養養護費收費標準（下稱養護費收費
  標準）每月19,375元及內政部統計處發布之92年台北市簡易生
  命表所列伊之平均餘命為32.03年計算，反訴被告應給付之贍
  養費為7,446,975元。爰求為判命反訴被告如數給付及自94年6
  月22日起算之法定遲延利息等語。
四反訴被告則以：反訴原告於結婚時，刻意隱瞞精神疾病，且婚
  前不按時服藥，有重大過失，無請求贍養費之權利。縱認伊應
  給與贍養費，惟伊並無龐大財力，且反訴原告請求之金額過高
  ，兩造均居住在台北縣，應以台灣省養護費收費標準，按日間
  托育計算。又上訴人有已成年且在工作之子二人，負有照顧之
  義務，伊僅應負擔3分之1之責任等語為辯。
五本院前審為反訴原告部分勝訴之判決，即判命反訴被告應自本
  件離婚判決確定日起，按月給付反訴原告2,533元。此部分因
  反訴被告不得提起上訴，已告確定。反訴原告就其敗訴部分提
  起上訴，經最高法院發回更審後，反訴原告減縮聲明為：
  反訴被告應再給付反訴原告6,473,391元（此金額即原請求金
  額扣除已確定金額），及自離婚判決確定日起至清償日止，按
  年利率5%計算之利息。反訴被告則聲明：反訴原告之訴駁回。
六兩造不爭執之事實（見本院卷第56頁反面）：
  (一)兩造於66年12月25日結婚，婚後育有二子江朝勵、江松南（
    見原審卷第36、38、40頁，戶籍謄本）。
  (二)反訴原告之父丙○○、弟蕭文起於92年間向原法院聲請宣告
    反訴原告為禁治產人，經原法院於92年10月28日裁定宣告反
    訴原告為禁治產人確定（見原審卷第27-29頁，本院上字卷
    83- 85頁，原法院92年度禁字第135號民事裁定），戶籍謄
    本則記載丙○○為反訴原告之監護人（見原審卷第38頁）。
  (三)反訴被告以反訴原告有重大不治之精神病或兩造間有重大事
    由難以維持婚姻為由，依民法第1052條第1項第8款、第2項
    規定訴請離婚，經原法院以93年度婚字第449號判准反訴被
    告依民法第1052條第2項規定之離婚請求。反訴原告對之提
    起上訴，經本院於95年5月23日以95年度家上字第307號判決
    駁回其上訴確定，惟改依民法第1052條第1項第8款規定，判
    准反訴被告之離婚請求。
  (四)反訴原告因罹患慢性精神病，毫無謀生能力，反訴被告於92
    年間退休時領有退休金270萬元（見原審卷第94頁），其他
    不動產乃繼承而得之財產。
七按夫妻無過失之一方，因判決離婚而陷於生活困難者，他方縱
  無過失，亦應給與相當之贍養費。民法第1057條定有明文。可
  知因判決離婚而陷於生活困難之無責配偶，可向他方請求給與
  贍養費。惟民法第1052條第1項第8款之離婚原因係基於目的主
  義而設，不問夫妻一方罹患重大不治之精神病係出於遺傳或後
  天造成，亦不問發病在婚前或婚後，更不問是否可歸責於離婚
  請求人之原因而患之，只要有此事由，足以破壞夫妻共同生活
  之圓滿，即可為離婚之原因（最高法院74年度台上字第1958號
  判決要旨參照）。準此，在法院判准夫妻之一方依民法第1052
  條第1項第8款規定請求離婚者，既不問夫妻有無過失，則一方
  請求他方給與贍養費者，自不問其是否為無責配偶，以免造成
  除去婚姻後生活之不安（見本院卷第51-53頁）。又反訴原告
  雖於61年間罹患精神分裂症，因而中輟台北護專學業，曾至國
  立台灣大學醫學院附設醫院（下稱台大醫院）門診治療，因病
  識感不佳，服藥遵從性差，未曾接受完整之治療，惟兩造既於
  交往1年餘後之66年12月25日結婚，陸續產下江朝勵（67年9月
  25日生）、江松南（71年10月19日生），反訴原告並能操持簡
  單家事，仍可維持多年婚姻和睦關係，但因持家能力持續退化
  ，在生活自理、金錢管理、認知學習能力呈現廣泛而多重之缺
  損，直至92年4月10日再度至台大醫院就醫，經診斷為慢性、
  解組型精神分裂症，有人際、職業、角色功能等多方面廣泛而
  顯著之障礙，僅能維持日常生活基本之自理能力等情，有兩造
  所不爭執之禁治產宣告聲請狀、台大醫院92年4月10日診斷證
  明書、馬偕紀念醫院精神鑑定報告過去病史摘要（見原法院92
  年禁字第135號卷第5、6、32頁）、戶籍謄本及台大醫院92 年
  11月25日（92）校附醫精字第9200011950號函附鑑定報告書等
  件可稽（見原審卷36、38、40、21-24頁，本院上字卷二第29-
  43、247-251頁），參以反訴被告於另案確認婚姻關係存在事
  件（原法院92年度婚字第501號）所述反訴原告於起訴時之精
  神狀態無虞等語（見本院上字卷二第48頁），復於本件本訴部
  分主張反訴原告於20多年前即因精神症狀前往台大醫院治療，
  迄今復原無望，其多年來照顧反訴原告，亦無起色，實無力再
  照顧反訴原告等情（見原審卷第4頁），足徵反訴被告早知反
  訴原告罹患精神病之起期，並願與之結婚生子及照顧之，反訴
  原告並未刻意隱瞞病情，且於92年以前之精神狀態尚未造成反
  訴被告之沉重負擔。縱令反訴原告服藥遵從性差，亦屬精神病
  所致之自理功能障礙，非其所能控制，自無可歸責性。至反訴
  原告因未持續接受適當之精神藥物治療，而罹患重大之精神疾
  病，固有台大醫院93年5月12日（93）校附醫精字第930000442
  1號函足憑（見原審卷第55頁），然反訴原告在兩造同居期間
  且經反訴被告照顧之情形下，其病情竟日益惡化達重大精神病
  之程度，亦難謂反訴原告為有過失之一方。又反訴原告因罹患
  慢性精神病，毫無謀生能力，且無所得及財產，有稅務電子閘
  門財產所得調件明細表可稽（見本院更(一)字卷第63-66頁），
  堪認其因判決離婚而陷於生活困難，依上開說明，反訴原告請
  求反訴被告給與贍養費，洵屬有據。反訴被告所辯反訴原告於
  婚前已罹患精神病，並刻意隱瞞，且於婚後未按時服藥治療，
  加重病情，為有過失之一方，不得請求給與贍養費云云，要無
  可採。
八次按民法第1057條所定之贍養費，乃為填補婚姻上生活保持請
  求權之喪失而設，其給與範圍限於權利人個人之生活所需。至
  其給與額數，則應斟酌權利人之身分、年齡及自營生計之能力
  與生活程度，並義務人之財力如何而定，與父母子女間之扶養
  義務性質顯然不同。最高法院96年度台上字第269號、87年度
  台上字第128號判決參照。承前所述，反訴被告應給與反訴原
  告贍養費，而贍養費乃夫妻間扶養義務之延長，與父母子女間
  之扶養義務無關，是兩造所生之子江朝勵、江松南雖已成年，
  惟依前揭說明，反訴被告亦不得將其與已成年之子江朝勵、江
  松南對反訴原告應負之扶養義務混為一談；換言之，該贍養費
  應由反訴被告一人負擔，非屬江朝勵、江松南分擔之費用。至
  於江朝勵、江松南如何扶養反訴原告，乃另屬一事，要與本件
  無涉。至反訴被告所引最高法院52年度台上字第2019號判決（
  見本院更(一)字卷第222、243頁），係針對男女經終止無婚姻之
  結合關係後，尚可受其他親屬扶養時，不能即謂陷於生活困難
  。並非論斷配偶一方給與之贍養費，其他扶養義務人應與之分
  攤，自難為有利於反訴被告之認定。
九關於贍養費之給付方式及數額：
　(一)按89年2月9日修正公布施行之民事訴訟法第246條，將「於
    履行期未到前請求將來給付之訴，非被告有到期不履行之虞
    者，不得提起」之規定，修正為「請求將來給付之訴，以有
    預為請求之必要者為限，得提起之」。考其立法意旨，係認
    原條文在履行期未到而有不履行之虞者，始得提起將來給付
    之規定，失之過狹，為擴大將來給付之訴適用之範圍，爰參
    酌日本、德國立法例予以修正。而最高法院46年台上字第
    745號判例所示「在履行之條件未成就前，不許提起將來給
    付之訴」之意旨，因民事訴訟法第246條之修正，已不合時
    宜，而不再援用（最高法院95年8月1日民事庭會議決議）。
    準此，如有預為請求之必要時，自得提起將來給付之訴（最
    高法院95年度台上字第1936號判決參照）。查反訴原告為禁
    治產人，屬無行為能力人，就日常生活及財產之處分均無自
    理能力，且贍養費為夫妻間扶養義務延長，原本以定期給付
    較妥，惟反訴被告連本院前審判決確定部分即自離婚判決確
    定日起，按月給付反訴原告2,533元部分，均拒不履行（見
    本院更(一)字卷第216頁正面、229頁反面），即有到期不履行
    之虞，依前揭說明，反訴原告即有預為請求之必要，自得提
    起將來給付之訴，請求反訴被告一次給付贍養費（最高法院
    92年度台上字第2184號判決參照，見本院更(一)字卷第221頁
    ），惟應扣除期前利息（最高法院95年度台上字第855號判
    決參照，見本院更(一)字卷第207頁）。至反訴原告援引司法
    院司法業務研究會第35期第8則研討結論（見本院更(一)字卷
    第45、46頁），主張一次給付贍養費，無庸扣除中間利息云
    云，惟上開結論並未斟酌一次支付總額，已同時給與權利人
    利益，倘未先扣除中間利息，又加付總額之利息，顯非允當
    ，況該結論尚非判例或最高法院決議，自無拘束本院之效力
    ，附此說明。
  (二)反訴原告係40年9月27日出生，罹患中度精神病，永久免自
    行部分負擔醫療費，屬於身心障礙者保護法第3條第1項第12
    款「慢性精神病患者」，有上訴人身心障礙手冊及重大傷病
    證明卡可稽（見本院更(一)字卷217頁），另反訴原告設籍在
    台北縣三重市○○街85號4樓，其監護人即法定代理人丙○
    ○則設籍在台北縣中和市○○路111巷14-1號，有全戶戶籍
    資料網路查詢結果可稽（見本院更(一)字卷第257、258頁），
    依民法第15、21、1098條規定，反訴原告應以丙○○之住所
    為住所，且政府機關施與之福利措施，均以請領者設籍其轄
    區為依據，是反訴原告所得享有之福利及相關標準應以台北
    縣為準。依身心障礙福利機構辦理身心障礙者托育養護收費
    原則規定：「一養護費指收容辦理身心障礙者住宿照顧訓練
    之費用，托育費指收托辦理身心障礙者日間照顧訓練之費用
    。二身心障礙福利機構辦理養護收費每人每月收費額以身心
    障礙福利機構所在地之八十九年度每人每月最低生活費為計
    算基準，其標準如左：(一)身心障礙者保護法第三條第一項第
    六、七、九至十六款極重度及重度身心障礙者之收費標準以
    計算基準之二．五倍計算；中度身心障礙者以計算基準之二
    倍計算。三托育費及夜間型住宿機構養護費之收費標準，不
    得超過前條養護費之百分之六十。」，因反訴原告並未住宿
    身心障礙福利機構，或受該機構照顧訓練，至多以台灣省中
    度障別之身心障礙者日間托育養護費收費標準，即92年至95
    年每月為9,118元，96年度年則為9,600元（見本院上字卷二
    第221頁，更(一)字卷第40、268、269頁），作為本件贍養費
    數額之參考數據。又反訴原告因罹患慢性精神病，毫無謀生
    能力，且無所得及財產；反訴被告則係38年2月9日出生，前
    任職台灣菸酒股份有限公司板橋營業處，91年度薪資所得為
    961,278元，92年度為359,834元，93年度（退休）為35,674
    元，有價值7,492,245元之財產，亦有每月須清償之貸款債
    務約3,000元（存摺至94年11月17日僅剩9,754元），有兩造
    稅務電子閘門財產所得調件明細表、財產資料歸屬清單及反
    訴被告存摺等件可稽（見本院更(一)字卷第63-66、106、93、
    80、23-32頁），反訴被告並自認其於92年間退休時領有退
    休金270萬元，退休前月領6萬餘元等語（見原審卷第94頁）
    ；再斟酌家庭收支調查基本資料及台灣地區家庭所得分配狀
    況（見本院更(一)字卷第272、273頁），94年度平均每戶消費
    支出約701,100元，每戶人口數3.42人，平均每人每月消費
    支出約17,083元（計算式：701,100÷3.42÷12≒17,083；
    元以下四捨五入，下同）及反訴被告已退休，現無所得，而
    上開財產多屬於與他繼承人共有之不動產，短期內變賣不易
    ，且消費支出有增無減等情，認為反訴被告應給與反訴原告
    之贍養費以每月10,000元為適當，經扣除本院前審判命反訴
    被告按月給付2,533元確定部分，反訴被告應按月再給付反
    訴原告7,467元（10,000-2,533=7,467）。
  (三)反訴原告於94年7月22日始起訴請求給與贍養費，本院前審
    係95年5月23日判決，自應適用94年台灣省簡易生命表所載
    54歲之平均餘命28.77年定其餘命（見本院更(一)字卷第260頁
    ）。準此，反訴被告一次再給與之贍養費，依年別5%複式霍
    夫曼計算法（第一年不扣除中間利息）扣除期前利息，合計
    為1,624,101元｛計算式：7,467（每月再給與之贍養費）×
    12（月）= 89,604（每年再給與之贍養費）；〔89,604×17
    .00000000 （此為應受扶養28年之霍夫曼係數）+89,604×
    0.77×（18.00000000-00.00000000）〕≒1,624,101｝。
十末按二人互負債務，而其給付種類相同，並均屆清償期者，各
  得以其債務，與他方之債務，互為抵銷。又清償人於清償時，
  不為指定其應抵充之債務者，債務已屆清償期者，儘先抵充，
  此於抵銷準用之。民法第334條第1項前段、第342條準用第322
  條第1款分別定有明文。本件查反訴被告主張兩造於92年4月2
  日協議離婚時，反訴原告已收取其30萬元，並於另案確認婚姻
  關係存在事件自認反訴被告以其同意於92年4月2日至戶政事務
  所簽字離婚，將給予6,000元，已其獲得數千元花用等語，自
  得就上開已給付之金額主張抵銷等節，固據提出切結書、收據
  （見原審卷第105、106頁）及反訴原告另案補充理由狀影本等
  件為證（見原審卷第頁，本院更(一)字卷第245頁），雖反訴原
  告不爭執有收取6,000元花用之事實，惟辯稱其未收取上開30
  萬元等語（見本院更(一)字卷第254頁）。經查上開切結書及收
  據係反訴原告於92年4月2日協議離婚時所出具之文件，反訴被
  告並自認該30萬元係因離婚協議而給付之財產給付約定等語（
  見本院更(一)字卷第229頁），則該財產給付之約定可認係與離
  婚契約聯立之財產歸屬契約，並以離婚生效為停止條件；但反
  訴原告於協議離婚當時，既經台大醫院鑑定其精神狀態與認知
  功能缺損，難有獨立自主之判斷能力，且經原法院於另案確認
  婚姻關係存在事件判決認定其協議離婚之意思表示無效（見原
  審卷第24頁、18頁反面），則該財產給付之約定自難認已生效
  （最高法院80年度台上字第979號、85年度台上字第3020號判
  決參照），亦難認反訴原告確已收到該30萬元；此外，反訴被
  告復無法舉證以實其說，此部分之主張，不足以採。依上開說
  明，反訴被告以反訴原告所不爭執已收取之6,000元，主張抵
  銷應付之贍養費等語，尚屬有據。
十一綜上，反訴被告應再給付反訴原告贍養費1,624,101元，經扣
  除已支付之6,000元，尚須再給付1,618,101元（1,624,101-6,
  000=1,618,101）。從而，反訴原告依民法第1057條規定，請
  求反訴被告再給付1,618,101元，及自離婚判決確定日即95年6
  月25日（見本院上字卷二第218、219頁）起至清償日止，按年
  利率5%計算之利息，為有理由，應予准許，逾此範圍之請求，
  為無理由，應予駁回。又本件事證已臻明確，兩造其餘攻擊防
  禦方法及證據資料，核與本件判決結果不生影響，毋庸一一論
  述，併予敘明。
十二據上論結，本件反訴原告之訴為一部有理由，一部無理由，依
  民事訴訟法第79條，判決如主文。
中　　華　　民　　國　　96　　年　　 7　　月　　17　　日
　　　　　　　　　  民事第十六庭
                        審判長法　官  沈方維
　　　　　　　　　　　        法　官  王淇梓
　　　　　　　　　　　        法　官  張競文
正本係照原本作成。
如不服本判決，應於收受送達後20日內向本院提出上訴書狀，其
未表明上訴理由者，應於提出上訴後20日內向本院補提理由書狀
（均須按他造當事人之人數附繕本）上訴時應提出委任律師或具
有律師資格之人之委任狀；委任有律師資格者，另應附具律師資
格證書及釋明委任人與受任人有民事訴訟法第466條之1第1項但
書或第2項（詳附註）所定關係之釋明文書影本。
中　　華　　民　　國　　96　　年　　7 　　月　　17　　日
　　　　　　　　　　　　　　　書記官  章大富
附註：
民事訴訟法第466條之1（第1項、第2項）：
對於第二審判決上訴，上訴人應委任律師為訴訟代理人。但上訴
人或其他法定代理人具有律師資格者，不在此限。
上訴人之配偶、三親等內之血親、二親等內之姻親，或上訴人為
法人、中央或地方機關時，其所屬專任人員具有律師資格並經法
院認為適當者，亦得為第三審訴訟代理人。
